臺灣高等法院臺南分院民事判決　　
                                       109年度上字第9號
上  訴  人  京城商業銀行股份有限公司
法定代理人  戴誠志
訴訟代理人  季佩芃律師
被上訴人    駱旭淵  
訴訟代理人  許哲嘉律師
複  代理人  林湘清律師
上列當事人間請求分配表異議之訴事件，上訴人對於中華民國10
8年11月12日臺灣嘉義地方法院第一審判決(108年度訴字第275號
)提起上訴，本院於109年10月8日言詞辯論終結，判決如下：
    主  文
原判決關於駁回上訴人後開第二項之訴及該訴訟費用負擔部分均
廢棄。
上廢棄部分，臺灣嘉義地方法院一0七年度司執字第二五00九號
給付借款強制執行事件於民國一0八年二月二十三日製作之分配
表列入分配之第一順位抵押債權其中新台幣柒佰肆拾柒萬元不得
再列入分配。
第一、二審訴訟費用均由被上訴人負擔。
    事實及理由
一、上訴人主張：其為訴外人詹月娥之債權人，以原法院90年度
    執字第753號債權憑證聲請執行詹月娥所有坐落嘉義縣○○鄉○
    ○段0000地號土地（面積：900.46平方公尺，權利範圍：全
    部，下稱系爭土地），經原法院107年度司執字第25009號給
    付借款強制執行事件（下稱系爭執行事件）執行拍賣後，於
    民國108年2月23日製作分配表（下稱系爭分配表），定於10
    8年4月10日10時實行分配。而被上訴人為系爭土地之第一順
    位本金最高限額抵押權人（下稱系爭抵押權），並於107年9
    月10日聲明參與分配，然被上訴人未證明債權存在，且系爭
    抵押權係擔保本票債權，被上訴人雖提出原審法院於96年6
    月7日核發96年度執字第1379號債權憑證（下稱系爭債權憑
    證）及他項權利證明書，但被上訴人未證明其確有債權存在
    。其所提出前開債權憑證，係其於95年以如附表所示4紙本
    票向臺灣苗栗地方法院聲請本票裁定，經該院以95年度票字
    第124號民事裁定准予強制執行（下稱系爭本票裁定），復
    以前開本票裁定向原法院聲請強制執行，經原法院於96年6
    月7日所核發，然上開債權憑證之原執行名義為前開本票裁
    定，其本票債權之請求權已罹於時效而消滅。詹月娥迄未對
    被上訴人為此項主張，自屬怠於行使其基於債務人地位請求
    抗辯之權利，上訴人為保全其債權，依民法第242條規定，
    以自己之名義，代位債務人詹月娥向被上訴人提起時效抗辯
    。系爭分配表以系爭抵押權之最高限額新臺幣（下同）750
    萬元在次序7核列被上訴人之債權等節，顯屬有誤，其已於
    分配期日前之108年4月9日聲明異議，並於10日內即108年4
    月18日，依強制執行法第41條第1項規定，提起本件分配表
    異議之訴。並聲明：系爭執行事件之系爭分配表，其中被上
    訴人所能列入分配之第一順位抵押債權應為0元，即【次序7
    】第一順位抵押權所受分配金額532萬8020元，應予剔除，
    不得列入分配。原判決僅認其中3萬元不得列入分配，就餘
    部分為上訴人敗訴判決尚有未合。因此提起上訴，並聲明：
    1、原判決不利於上訴人部分廢棄。2、上開廢棄部分，原法
    院107年度司執字第25009號強制執行事件，於民國108年2月
    23日製作之分配表，其中被上訴人駱旭淵所能列入分配之第
    一順位抵押權應為新臺幣(下同)0元，又被上訴人駱旭淵所
    受分配之【次序7】第一順位抵押權532萬8020元，應予剔除
    ，不得列入分配。（原判決就3萬元部分為被上訴人敗訴之
    判決，被上訴人未上訴，是本院僅審酌上訴人上訴部分）。
二、被上訴人則抗辯：詹月娥於85年至88 年間稱其經營KTV而有
    裝潢、購屋之需求，陸續向被上訴人借款，每次約40萬元、
    50萬元、80萬元、90萬元之現金不等，被上訴人曾多次向詹
    月娥催討上開借款，雙方於88年間結算，詹月娥共欠被上訴
    人750萬元，詹月娥於88年10月15日設定系爭抵押權予被上
    訴人，擔保該借款債權。詹月娥於89年3月10日另簽發如附
    表所示4 紙本票作為擔保，是系爭抵押權所擔保債權非僅本
    票債權，尚有本票原因關係之借款債權及其他不特定之債權
    。詎詹月娥遲遲無法償還前開借款，被上訴人乃於95年向臺
    灣苗栗地方法院聲請取得系爭本票裁定，並聲請強制執行，
    取得系爭債權憑證。詹月娥未清償被上訴人欠款，期間
    被上訴人除以電話持續催討外，分別於93年8 月中元節附近
    、99年4月清明節左右、104年12月底，至詹月娥位於林口長
    庚醫院附近宿舍處、長庚醫院後側門自助餐店、租屋處，親
    自向詹月娥催討，但詹月娥仍堅稱暫時無法還款，被上訴人
    得其口頭承認後，方允諾同意其緩期清償，且被上訴人亦曾
    於102年1月中旬收到原法院民事執行處102年1月9 日嘉院貴
    102司執簡字第1110 號函文時，更持該函文及債權憑證等資
    料至詹月娥上班地點即林口長庚醫院向其請求償還全部之借
    款，經其承認並允諾緩期清償。是詹月娥對被上訴人之借款
    返還請求權已有相當之認識，且進而向被上訴人請求緩期清
    償之觀念表示，可認詹月娥係明知被上訴人對其借款返還請
    求權之存在，並明示承認該借款返還請求權之存在而請求緩
    期清償，核屬民法第129條第1項第2 款規定之「承認」，依
    法應生中斷時效之效力。則自債務人詹月娥明示承認借款債
    權之事實，自斯時起開始重行起算15年，故本件債權因消滅
    時效未完成而無消滅時效之抗辯權存在，上訴人認為本件債
    權有消滅時效之抗辯權存在，容有誤會。 退步言，縱認本
    件債權有消滅時效抗辯權存在，上訴人並非本件債權之債務
    人，應無代位債務人詹月娥向被上訴人主張時效抗辯之代位
    權存在等情。並答辯聲明：上訴駁回。
三、兩造不爭執事項：
  ㈠被上訴人於95年持如原判決附表所示之4紙本票向臺灣苗栗地
    方法院聲請本票裁定，經該院以95年度票字第124號民事裁
    定准予強制執行。
  ㈡被上訴人以系爭本票裁定向原法院聲請強制執行，因執行 金
    額不足清償債權，經原法院於96年6月7日核發96年度執字第
    1379號債權憑證。
  ㈢原法院107年度司執字第25009號強制執行事件於107年8月23
    日通知被上訴人得對債務人詹月娥所有系爭土地於拍賣終結
    前聲明參與分配。被上訴人駱旭淵於107年9月10日具狀參與
    分配，以其為系爭土地之第一順位本金最高限額抵押權人所
    擔保債權750萬元迄尚未受償。另於108年3月11日以附表所
    示4張本票作為其債權之證明（原審卷第129頁）。
四、兩造爭執之事項：
  ㈠被上訴人就詹月娥所有系爭土地之系爭抵押權所擔保之債權
    為何？債權是否罹於消滅時效？
　㈡上訴人主張就原審法院107年度司執字第25009號強制執行事
    件於108年2月23日製作之分配表中剔除系爭抵押權，有無理
    由？
五、本院之判斷：
  ㈠按96年3月28日增訂，同年9月28日施行之民法第881條之1第2
    項固規定最高限額抵押權所擔保之債權，以由一定法律關係
    所生之債權或基於票據所生之權利為限，但依民法物權編施
    行法第17條之規定，該增訂之規定於民法物權編修正施行前
    設定之最高限額抵押權不適用。系爭抵押權係於民法第881
    條之1第2項規定施行前設定之最高限額抵押權。而於新法施
    行前，民法物權編就最高限額抵押權之成立要件未有明文規
    定，當事人於訂立最高限額抵押權契約時，恆僅訂定擔保總
    金額，而未約定擔保債權所由生之法律關係，登記機關亦准
    為抵押權設定登記，基於私法自治，自仍應承認其效力，僅
    於解釋該抵押權所擔保之債權時，應考量最高限額抵押權制
    度原係因應長期或繼續性之交易、融資而生，對於偶然發生
    、非當事人可預見之債權，應予以排除，合理界定擔保債權
    之範圍。又最高限額抵押權為不動產物權，非經登記，不生
    效力，抵押權人僅能依設定登記之內容行使權利，而不許以
    登記以外之事由認定之，否則即有違物權公示之原則。最高
    限額抵押權謂債務人或第三人提供其不動產為擔保，就債權
    人對債務人一定範圍內之不特定債權，在最高限額內設定之
    抵押權。即所謂最高限額之抵押契約，固係指所有人提供抵
    押物，與債權人訂立，在一定金額之限度內，擔保現在已發
    生及將來可能發生之債權之抵押權設定契約而言。惟抵押權
    所擔保之債權，其種類及範圍，屬於抵押權之內容，依法應
    經登記，始生物權之效力，若抵押權設定契約約定有存續期
    間，而抵押權設定契約書上未記載擔保範圍包含抵押權設定
    登記前已發生之債權部分，則應以存續期間所發生之債權，
    始為抵押權效力所及。次按分配表異議之訴屬形成之訴，其
    訴訟標的為對分配表之異議權，倘原告係以被告聲明參與分
    配之債權不存在為異議權之理由，其本質上即含有消極確認
    債權不存在訴訟之性質，如被告主張其債權存在，依舉證責
    任分配法則，自應先由主張該債權存在之被告負舉證之責。
　㈡上訴人提起本件分配表異議之訴，係主張系爭抵押權所擔保
    被上訴人之750萬元債權不存在（原審認3萬元業經清償不存
    在而應予剔除，被上訴人未上訴，是本件僅應審酌747萬元
    之債權是否存在），被上訴人則抗辯系爭抵押權所擔保之債
    權係為渠等對詹月娥之747萬元債權現仍存在，揆諸前開說
    明，自應由被上訴人就其抗辯之事實負舉證責任。經查:
   ⒈依詹月娥於88年10月13日與被上訴人簽立土地、建築改良物
     抵押權設定契約書所記載：「擔保權利總金額：本金最高
     限額新台幣柒佰伍拾萬元正」、「權利存續期限：不定期
     ，自民國88年10月13日起」、「債務清償日期：依照各個
     債務契約所約定之清償日期」、「聲請登記以外之約定事
     項：於實際貸放時，另立借據或本票」等事項，並於88年1
     0月15日設定系爭抵押權登記與被上訴人等情，業有抵押權
     設定契約書及他項權利證明書在卷為憑（見原審卷第139 
     、141頁），可見系爭抵押權係因為詹月娥為擔保與被上訴
     人間之債權債務關係，所設定之最高限額抵押權，則系爭
     抵押權所擔保之債權，應係為被上訴人對詹月娥間之債權
     。
   ⒉而證人詹月娥於原審審理時固證稱：我是被告（即被上訴  
     人）的客戶，有金錢往來，我曾向被告陸陸續續借很多次
     款，期間有借有還，借款都是現金交付，雙方結算83年至8
     8年之借款為750萬元，結算時沒有約定利息，之後有與被
     告簽立抵押權設定契約書設定系爭抵押權給被告，其後再
     簽發如附表所示4紙本票，簽發本票之後沒有再跟被上訴人
     借錢，我經營KTV，計畫是1年還被告200萬元，分次清償，
     才會簽發如附表所示4紙本票之到期日等語（見原審卷第18
     3至187頁），依前揭證述，詹月娥固曾向被上訴人借貸金
     錢，雙方再經結算後借款金額為750萬元，並以此設定系爭
     抵押權。且詹月娥於本院陳稱：當時因為生意不好，我就
     拿土地給駱旭淵設定讓他安心，擔保之前借款（見本院卷
     一第67頁）。復再簽發如附表所示4紙本票給作為清償，亦
     有如附表所示4紙本票在卷可佐（見原審卷第131、133頁）
     。惟參諸本票，係指發票人簽發一定之金額，於指定之到
     期日，由自己無條件支付與受款人或執票人之票據（票據
     法第3條參照），可見本票屬支付工具之性質，並非支付原
     因關係本身。且被上訴人亦自陳本件系爭抵押權所擔保之
     債權為借款債權非本票債權，是系爭抵押權所擔保之債權
     為借款債權而非本票債權已甚明確。
   ⒊詹月娥雖證稱其與被上訴人間有借貸關係，經結算後為750
     萬元乙節，但83年至88年間750萬元為相當龐大之金額，除
     詹月娥所陳稱外，未見被上訴人與詹月娥提出任何資金往
     來之資料以資證明，且系爭土地於88年10月15日設定系爭
     抵押權，詹月娥於89年3月10日簽立系爭4張本票予被上訴
     人，系爭土地於89年3月20日即遭上訴人前身台南區中小企
     銀假扣押，有土地登記謄本可按（見原審卷第117頁）， 
     是否確有系爭750萬元借款已非無疑，且詹月娥與被上訴人
     若無借款存在，而設定系爭抵押權，可阻銀行之拍賣求償
     ，自有利害關係，自無法僅憑其片面陳述，即遽信其與被
     上訴人間有借款關係，此外被上訴人復未舉證證明其確有
     借750萬元予詹月娥，其抗辯確有750萬元抵押債權存在，
     自非可採。何況縱有該借款債權，而其抵押權設定契約書
     上則均未記載擔保範圍包含抵押權設定登記前已發生之債
     權部分，有被上訴人所提出之抵押權設定契約書影本1份可
     證（見原審卷第139頁），被上訴人之借貸債權均係於88年
     10月15日系爭最高限額抵押權設定前及權利存續期間88年1
     0月13日（終期未定）前已發生，揆諸前揭說明，縱使被上
     訴人主張其對詹月娥之借貸債權存在之事實為真正，該等
     債權亦非於系爭最高限額抵押權所擔保之債權範圍，應甚
     明確。
六、綜上所述，被上訴人抗辯其對詹月娥有抵押債權750萬元存
    ，既無可採，則上訴人依強制執行法第41條第1項規定，提
    起本件分配表異議之訴，請求系爭強執事件之系爭分配表，
    其中被上訴人所能列入分配之第一順位抵押債權應為0元，
    即【次序7】第一順位抵押權所受分配金額532萬8020元，應
    予剔除，不得列入分配，自屬有據，應予准許。原判決僅剔
    除3萬元，就747萬元仍准列入分配，而為上訴人敗訴判決尚
    有未合，上訴人上訴聲明求予廢棄改判，為有理由，自應由
    本院廢棄改判如主文第二項所示。
七、兩造其餘攻擊、防禦方法及未經援用或進行調查之證據，經
    本院斟酌後，認為均不足以影響本判決之結果，自無予以調
    查或逐一詳予論駁之必要，附此指明。
八、據上論結，本件上訴為有理由，依民事訴訟法第450條 、第
    78條，判決如主文。
中　　華　　民　　國　 109　　年　　10　　月　　27　　日
                  民事第一庭    審判長法  官  丁振昌

                                      法  官  蔡孟珊

                                      法  官  李素靖
上為正本係照原本作成。
被上訴人如不服本判決，應於收受送達後20日內向本院提出上訴
書狀，其未表明上訴理由者，應於提出上訴後20日內向本院補提
出理由書狀（均須按他造當事人之人數附繕本），上訴時應提出
委任律師或具有律師資格之人之委任狀；委任有律師資格者，另
應附具律師資格證書及釋明委任人與受任人有民事訴訟法第466
條之1第1項但書或第2項（詳附註）所定關係之釋明文書影本。
如委任律師提起上訴者，應一併繳納上訴審裁判費。
上訴人不得上訴。
中　　華　　民　　國　　109 　年　　10　　月　　27　　日

                                      書記官  高曉涵
【附註】
民事訴訟法第466條之1：
⑴對於第二審判決上訴，上訴人應委任律師為訴訟代理人。但上
  訴人或其法定代理人具有律師資格者，不在此限。
⑵上訴人之配偶、三親等內之血親、二親等內之姻親，或上訴人
  為法人、中央或地方機關時，其所屬專任人員具有律師資格並
  經法院認為適當者，亦得為第三審訴訟代理人。
民事訴訟法第466條之2第1項：
  上訴人無資力委任訴訟代理人者，得依訴訟救助之規定，聲請
  第三審法院為之選任律師為其訴訟代理人。   
                
附表：
編號 發票人 發票日 票 面 金 額（新臺幣） 到期日 票據號碼 1 詹月娥 89年3月10日 2,000,000元 90年3月10日 CH000000 2 詹月娥 89年3月10日 2,000,000元 91年3月10日 CH000000 3 詹月娥 89年3月10日 2,000,000元 92年3月10日 CH000000 4 詹月娥 89年3月10日 1,500,000元 93年3月10日 CH000000